ACORDAO-COMPLETO-2558099

ACÓRDÃO 7979/2022 ATA 40/2022 - PRIMEIRA CÂMARA

VISTOS, relatados e discutidos esses autos de aposentadoria de Jonas Martins Praia, no cargo de Técnico Judiciário do Tribunal Regional do Trabalho da 11ª Região.
ACORDAM os ministros do Tribunal de Contas da União, reunidos em sessão da 1ª Câmara, ante as razões expostas pelo Relator, e com fundamento nos artigos 71, inciso III, da Constituição Federal de 1988, 1º, inciso V e 39, inciso II, da Lei 8.443/1992, em:
9.1. considerar ilegal o ato de aposentadoria de Jonas Martins Praia e negar-lhe registro;
9.2. determinar ao Tribunal Regional do Trabalho da 11ª Região que:
9.2.1. na hipótese de vir a ser desconstituída a decisão judicial provisória proferida nos autos da Ação Ordinária nº 1005368-10.2020.4.01.3200, faça cessar os pagamentos relativos à parcela de opção de função percebida pelo interessado e emita novo ato, livre da irregularidade apontada;
9.2.2. no prazo de trinta dias, contados da ciência desta deliberação, envie a este Tribunal documentos comprobatórios de que o interessado foi notificado deste julgamento;
9.3. encaminhar cópia deste acórdão ao órgão de origem, com a informação de que o inteiro teor do relatório e do voto que o fundamentam está disponível no endereço eletrônico www.tcu.gov.br/acordaos.

Ato de aposentadoria emitido pelo Tribunal Regional do Trabalho da 11ª Região e enviado ao TCU para fins de análise e julgamento.

Primeira Câmara

3. Interessado: Jonas Martins Praia (XXX.342.332-XX)

13.1. Ministros presentes: Walton Alencar Rodrigues (Presidente), Benjamin Zymler, Vital do Rêgo e Jorge Oliveira (Relator).
13.2. Ministro-Substituto presente: Weder de Oliveira.

JORGE OLIVEIRA

Transcrevo, a seguir, a instrução da Secretaria de Fiscalização de Integridade de Atos e Pagamentos de Pessoal e de Benefícios Sociais - Sefip (peça 5) , aprovada pelo dirigente da unidade (peça 6) :
"INTRODUÇÃO
Trata-se de ato de aposentadoria, submetido, para fins de registro, à apreciação do Tribunal de Contas da União (TCU) , de acordo com o art. 71, inciso III, da Constituição Federal.  O ato foi cadastrado e disponibilizado ao TCU por intermédio do Sistema e-Pessoal, na forma do art. 2º e 4º da Instrução Normativa TCU 78/2018.
O ato desse processo pertence às seguintes unidades:
Unidade emissora: Tribunal Regional do Trabalho da 11ª Região/AM e RR.
Unidade cadastradora:  Tribunal Regional do Trabalho da 11ª Região/AM e RR.
Subunidade cadastradora: Seção de Inativos e Pensionistas.
EXAME TÉCNICO
Procedimentos aplicados
Os procedimentos para exame, apreciação e registro de atos de pessoal encontram-se estabelecidos na Instrução Normativa TCU 78/2018 e na Resolução TCU 206/2007. Essas normas dispõem que os atos de pessoal disponibilizados por meio do e-Pessoal devem ser submetidos previamente a críticas automatizadas, com base em parâmetros predefinidos.
As críticas das informações cadastradas na etapa de coleta do ato foram elaboradas e validadas levando-se em conta as peculiaridades de cada ato. Os itens verificados nessa etapa são inerentes a dados cadastrais, fundamentos legais, mapa de tempo, ficha financeira, assim como eventuais ocorrências de acumulação. Trata-se de verificações abrangentes, minuciosas e precisas e sem a necessidade de ação humana e, portanto, menos suscetível a falhas. As críticas aplicadas estão discriminadas no sistema, no Menu e-Pessoal, opção 'Crítica', que podem ser acessadas mediante concessão de perfil específico a servidores do TCU responsáveis pela análise.
Além das críticas automatizadas, há verificação humana adicional no caso de haver alertas do sistema ou informações não formatadas, como esclarecimentos do gestor ou do controle interno.  
As críticas também consideram os registros do Sistema Integrado de Administração de Recursos Humanos (Siape) . O Siape disponibiliza informações atualizadas sobre as parcelas que integram os proventos, diferentemente, portanto, do e-Pessoal, que informa as parcelas no momento do registro do ato. 
Essa confrontação com o Siape fornece uma visão atual e verdadeira da situação, o que permite descaracterizar irregularidades e inconsistências que, embora constantes do e-Pessoal, já foram corrigidas.
As verificações detectadas no ato encontram-se discriminadas na aba de pendências do ato no sistema e-Pessoal, bem como no espelho do ato contemplado por esta instrução.
Exame das Constatações
Ato: 11243/2022 - Inicial - Interessado (a) : JONAS MARTINS PRAIA - CPF: XXX.342.332-XX
Parecer do Controle Interno: considerar o ato Legal.
Constatações e análises: 
1.1.1. Houve o registro de pelo menos uma rubrica com 'Denominação para análise pelo TCU = Vantagem de caráter pessoal (49 - VPNI-VANT.PES.L-9527 (DECIMOS) INATIVOS (Vantagem de caráter pessoal - Incorporação de quintos/décimos de função) - R$ 627,18) .
Justificativa do Gestor de Pessoal: Não há. Verificação efetuada no âmbito do TCU.
Análise do Controle Interno:  Não há. Verificação efetuada no âmbito do TCU.
Análise da Equipe Técnica: Legal
A concessão da vantagem de quintos ou décimos está em consonância com a jurisprudência deste Tribunal e os critérios das Leis 8.911/1994 e 9.624/1998 (os períodos anteriores a 8/4/1998 são suficientes para a incorporação da vantagem de quintos) . 
1.1.2. Houve o registro de pelo menos uma rubrica com 'Denominação para análise pelo TCU = Vantagem de caráter pessoal (606 - VANTAGEM DO ART.193 - LEI 8.112/90 - NOVAS APOSENT (Vantagem de caráter pessoal - Incorporação de opção de função) - R$ 2.232,38) .
Justificativa do Gestor de Pessoal: Não há. Verificação efetuada no âmbito do TCU.
Análise do Controle Interno: Não há. Verificação efetuada no âmbito do TCU.
Análise da Equipe Técnica: Ilegal
O interessado obteve em sua concessão de aposentadoria a vantagem de opção que trata o art. 2º da Lei 8.911/1994, proporcionando acréscimo de valor aos proventos de aposentadoria que não havia em sua última remuneração da atividade; por isso, não houve incidência de contribuição previdenciária na atividade referente à tal parcela de opção, resultando em descumprimento do disposto no art. 40, caput e § 2º, da Constituição Federal, com redação dada pela Emenda Constitucional 20/1998. Portanto, o pagamento da presente parcela de opção está ilegal.
1.1.3. Houve o registro de pelo menos uma rubrica com 'Denominação para análise pelo TCU = Vantagem de caráter pessoal (49 - VPNI-VANT.PES.L-9527 (DECIMOS) INATIVOS (Vantagem de caráter pessoal - Incorporação de quintos/décimos de função) - R$ 1.790,67) .
Justificativa do Gestor de Pessoal: Não há. Verificação efetuada no âmbito do TCU.
Análise do Controle Interno: Não há. Verificação efetuada no âmbito do TCU.
Análise da Equipe Técnica: Legal
A concessão da vantagem de quintos ou décimos está em consonância com a jurisprudência deste Tribunal e os critérios das Leis 8.911/1994 e 9.624/1998 (os períodos anteriores a 8/4/1998 são suficientes para a incorporação da vantagem de quintos) . 
O quadro resumo de ocorrências e, quando for o caso, o detalhamento da norma legal e da jurisprudência para as inconsistências acima elencadas encontra-se no anexo II dessa instrução. 
Encaminhamento do ato: 
Considerar ILEGAL e recusar registro do ato de Aposentadoria 11243/2022 - Inicial de JONAS MARTINS PRAIA do quadro de pessoal do órgão/entidade Tribunal Regional do Trabalho da 11ª Região/AM e RR, com base nos arts. 71, inciso III, da Constituição Federal, 1º, inciso V, e 39, inciso II, da Lei 8.443/1992 e 260, § 1º, do Regimento Interno. 
Com fulcro no art. 262, caput, do Regimento Interno deste Tribunal, determinar ao órgão/entidade Tribunal Regional do Trabalho da 11ª Região/AM e RR que: 
dispense a devolução dos valores indevidamente recebidos de boa-fé até a data da ciência do órgão/entidade Tribunal Regional do Trabalho da 11ª Região/AM e RR, do acórdão que vier a ser proferido, com base no Enunciado 106 da Súmula da Jurisprudência do TCU.
dê ciência, no prazo de quinze dias, contados da notificação, do inteiro teor desta deliberação (a) o interessado (a) , alertando-o (a) de que o efeito suspensivo proveniente da interposição de eventuais recursos junto ao TCU não o (a) exime da devolução dos valores percebidos indevidamente, caso o recurso não seja provido.
promova a exclusão, no prazo 15 (quinze) dias, contados a partir da ciência desta deliberação, sujeitando-se a autoridade administrativa omissa à responsabilidade solidária, da rubrica apontada em face de manifesta ilegalidade, uma vez que o seu pagamento não encontra respaldo na jurisprudência deste Tribunal.
CONCLUSÃO
A abrangência e a profundidade das verificações levadas a efeito fundamentam convicção de que o ato 11243/2022 pode ser apreciado pela ilegalidade, em razão das irregularidades apontadas no item Exame das Constatações desta instrução, que representam afronta à legislação e à jurisprudência de referência
PROPOSTA DE ENCAMINHAMENTO
Ante o exposto, com fundamento no art. 71, inciso III, da Constituição Federal, no art. 1º, inciso V, e art. 39, incisos I e II, da Lei 8.443/1992, no art. 260 do Regimento Interno do Tribunal de Contas da União, propõe-se: 
Considerar ILEGAL e recusar registro do ato de Aposentadoria 11243/2022 - Inicial de JONAS MARTINS PRAIA do quadro de pessoal do órgão/entidade Tribunal Regional do Trabalho da 11ª Região/AM e RR, com base nos arts. 71, inciso III, da Constituição Federal, 1º, inciso V, e 39, inciso II, da Lei 8.443/1992 e 260, § 1º, do Regimento Interno.
Com fulcro no art. 262, caput, do Regimento Interno deste Tribunal, determinar ao órgão/entidade Tribunal Regional do Trabalho da 11ª Região/AM e RR que: 
dispense a devolução dos valores indevidamente recebidos de boa-fé até a data da ciência do órgão/entidade Tribunal Regional do Trabalho da 11ª Região/AM e RR, do acórdão que vier a ser proferido, com base no Enunciado 106 da Súmula da Jurisprudência do TCU.
promova a exclusão, no prazo 15 (quinze) dias, contados a partir da ciência desta deliberação, sujeitando-se a autoridade administrativa omissa à responsabilidade solidária, da rubrica apontada em face de manifesta ilegalidade, uma vez que o seu pagamento não encontra respaldo na jurisprudência deste Tribunal.
dê ciência, no prazo de quinze dias, contados da notificação, do inteiro teor desta deliberação (a) o interessado (a) , alertando-o (a) de que o efeito suspensivo proveniente da interposição de eventuais recursos junto ao TCU não o (a) exime da devolução dos valores percebidos indevidamente, caso o recurso não seja provido."
2.	Discordando parcialmente da unidade técnica, o MPTCU, representado pela Procuradora-Geral Cristina Machado da Costa e Silva, apresentou o seguinte parecer (peça 7) :
"Esta representante do Ministério Público de Contas coloca-se de acordo com a proposição firmada pela Secretaria de Fiscalização de Integridade de Atos e Pagamentos de Pessoal e de Benefícios Sociais às peças n.ºs 5 e 6, pela ilegalidade e negativa de registro do ato inicial de aposentadoria de Jonas Martins Praia (CPF n.º XXX.342.332-XX) - peça n.º 3, deixando de acolher a medida constante do item 11.2.2 do encaminhamento constante da instrução de peça n.º 5 e adicionando determinação ao Tribunal Regional do Trabalho da 11.ª Região - TRT-11 - que, em relação à parcela de opção de função percebida pelo interessado com base em decisão proferida pela 3.ª Vara Cível da Seção Judiciária do Amazonas na Ação Ordinária n.º 1005368-10.2020.4.01.3200 (fls. 13/18 da peça n.º 3) , acompanhe o desfecho final da referida ação movida pelo Sindicato dos Servidores da Justiça do Trabalho da 11.ª Região - Amazonas e Roraima - e, caso venha ser desconstituída a medida que ampara o pagamento da rubrica em questão, providencie a exclusão da vantagem dos proventos do ex-servidor e o encaminhamento de novo ato escoimado de falhas à consideração da Corte de Contas, por meio do sistema e-Pessoal.
2.	É que a proposta de determinação constante do item 11.2.2 da instrução de peça n.º 5 não pode ser cumprida pelo órgão de pessoal do TRT - 11.ª Região - sem afrontar comando judicial atualmente em vigor. Entretanto, caso tornada sem efeito a medida que determina a manutenção do pagamento da parcela de opção de função ao ex-servidor beneficiário da ação judicial (fl. 38 da peça n.º 3) , as determinações sugeridas no presente parecer poderão ser efetivadas.
3.	Encaminhamento similar ao que ora propomos constou do Acórdão 994/2022-TCU-Plenário, que tratou da mesma matéria."
	É o relatório.

não há.

APOSENTADORIA. RECEBIMENTO DE PARCELA A TÍTULO DE "OPÇÃO" POR FORÇA DE DECISÃO JUDICIAL NÃO TRANSITADA EM JULGADO. ILEGALIDADE DO ATO. MANUTENÇÃO DO PAGAMENTO DA PARCELA ATÉ A EVENTUAL DESCONSTITUIÇÃO DA DECISÃO JUDICIAL.

APOSENTADORIA (APOS)

Secretaria de Fiscalização de Integridade de Atos e Pagamentos de Pessoal e de Benefícios Sociais (Sefip)

Em exame o ato de aposentadoria de Jonas Martins Praia no cargo de Técnico Judiciário do Tribunal Regional do Trabalho da 11ª Região.
2.	A Sefip propôs julgar ilegal o ato, com negativa de registro, ante o pagamento da parcela de "opção", proporcionando acréscimo dos proventos sem a correspondente contribuição previdenciária, em desacordo com o disposto no art. 40, caput e § 2º, da Constituição Federal, com a redação dada pela Emenda Constitucional 20/1998.
3.	Por seu turno, o MPTCU manifestou-se de acordo com a proposta de unidade técnica, pela ilegalidade e negativa de registro do ato de alteração de aposentadoria em análise, mas sugeriu que fosse expedida determinação ao órgão de origem para que acompanhe o desfecho da Ação Ordinária n.º 1005368-10.2020.4.01.3200 (fls. 13/18 da peça nº 3) , movida pelo Sindicato dos Servidores da Justiça do Trabalho da 11ª Região, por meio da qual o interessado teve incluída em seus proventos a parcela de "opção" e, caso venha a ser desconstituída a medida que ampara o pagamento dessa rubrica, providencie a exclusão da vantagem dos proventos do ex-servidor e o encaminhamento de novo ato a este Tribunal.
4.	Manifesto minha concordância com os termos do parecer do MPTCU. De fato, não há como afastar a ilegalidade do ato de aposentadoria ora em análise, por dele constar o pagamento da vantagem "opção", oriunda do art. 193 da Lei 8.112/1990, benefício não aplicável aos servidores que implementaram o direito à aposentadoria após 16/12/1998, data de publicação da Emenda Constitucional 20/1998, como é o caso de Jonas Martins Praia.
5.	Não obstante, o recebimento da parcela está amparado em decisão judicial proferida pela 3.ª Vara Cível da Seção Judiciária do Amazonas na Ação Ordinária nº 1005368-10.2020.4.01.3200. 
6.	Assim, não cabe determinar a supressão da vantagem, sendo necessário, no entanto, determinar ao órgão de origem que acompanhe o desfecho da ação judicial mencionada e proceda à cessação do pagamento, em caso de desconstituição daquela decisão.
	Ante o exposto, acompanho o parecer do MPTCU e voto no sentido de que o Tribunal adote o acórdão que ora submeto à apreciação deste Colegiado.
TCU, Sala das Sessões, em 22 de novembro de 2022.
JORGE OLIVEIRA 
Relator